【裁判字號】    98,消債更,191
【裁判日期】    980520
【裁判案由】    更生事件
【裁判全文】
臺灣板橋地方法院民事裁定
聲 請 人 楊娟娟
上列當事人因消費者債務清理事件，聲請更生，本院裁定如下：
    主  文
聲請駁回。
聲請費用由聲請人負擔。
理  由
一、按債務人與金融機構協商成立者，不得聲請更生或清算，但
    因不可歸責於己之事由，致履行顯有重大困難者，不在此限
    ；本條例施行前，債務人依金融主管機關協調成立之中華民
    國銀行公會會員辦理消費金融案件無擔保債務協商機制與金
    融機構成立之協商，準用前項之規定，消費者債務清理條例
    第151 條第5 項、第6 項分別定有明文。再聲請更生或清算
    不合程式或不備其他要件者，法院應以裁定駁回之，但其情
    形可以補正者，法院應定期間先命補正，復為同條例第8 條
    所明定。依其立法理由可知，債務清償方案成立後，固由債
    務人按其條件履行，惟需於其後發生情事變更，在清償期間
    收入或收益不如預期，致該方案履行困難甚或履行不能，因
    不可歸責於己，始能聲請更生或清算。此項規定旨在避免債
    務人任意毀諾已成立之協商，濫用更生或清算之裁判上債務
    清理程序，蓋以債務清償方案係經當事人行使程序選擇權所
    為之債務清理契約，債務人應受該成立之協議所拘束。債務
    人既已與金融機構協商成立，如認該協商方案履行有其他不
    適當情形，自仍應再循協商途徑謀求解決。
二、本件聲請意旨略以：聲請人於消費者債務清理條例施行前，
    曾依照中華民國銀行公會會員辦理消費金融案件無擔保債務
    協商機制，與最大債權金融機構慶豐安泰銀行成立協商，約
    定聲請人自民國95年6 月起，分80期，利率2%，每月清償新
    臺幣（下同）44,741元，至全部清償為止，惟聲請人於協商
    當時任職於福客多便利商店副店長，月薪約4 萬元，因遭逢
    便利商店營業不佳於95年6 月過後而結束營運，聲請人因此
    失業，開支全賴配偶平日積蓄供應，雖前幾期勉強繳納，後
    已無力償還上開協商金額而毀諾，非債務人主觀惡意不履行
    協議，實係客觀上確有不可歸責於債務人之事由所致，爰依
    聲請裁定准予更生云云。
三、查本件聲請人主張其於消費者債務清理條例施行前，曾依照
    中華民國銀行公會會員辦理消費金融案件無擔保債務協商機
    制，與最大債權金融機構安泰商業銀行成立協商，約定聲請
    人自民國95年6 月起，分80期，利率2 ，每月清償44,741元
    ，至全部清償為止等情，業據聲請人提出協議書影本1 份為
    證。準此，本件聲請人依上開協商機制與最大債權金融機構
    協商成立後，再向本院聲請更生，尚須符合「不可歸責於己
    之事由致履行顯有重大困難」之要件，方為適法。
四、經查，聲請人固主張其每月收入已無法同時支應每月必要支
    出、扶養費及償還協商金額等語，然而，本院審酌下情，認
    聲請人並無「不可歸責於己致履行顯有重大困難」之情事：
  (一)聲請人主張其毀諾之原因，係因協商當時任職便利商店月薪
    約 4萬元，實以無法支付協商費用等語，因其營運不佳，而
    於95年6月結束營業。查聲請人自承每月收入約4萬元，固有
    聲請人提出之95年度綜合所得稅各類所得資料清單、財產及
    收入狀況說明書在卷可參。惟按聲請人對其經濟狀況、家庭
    收支情形應知之綦詳，理應於協商時評估可否履行協商條件
    之情事，聲請人當時盱衡其經濟狀況，猶簽署協商協議書，
    同意最大債權銀行即萬泰銀行之無擔保債務還款計劃，縱因
    收入扣除支出後不敷償還，亦屬聲請人於協商時可得預見，
    自不得再以銀行不顧伊之實際狀況，片面擬定還款，伊不得
    已接受協商條件等語辯解。換言之，聲請人於協商時既已明
    知其收入數額，以及將來可能支出之用途，仍同意承諾原協
    商條件，當非無充分考量籌措資金來源之規劃，自不得再以
    同一原因反覆爭執。
  (二)又聲請人另主張因遭逢便利商店營運不佳於 95年6月過後而
    結束營業，聲請人因而失業，開支全賴配偶積蓄供應，而自
    95年6月起繳款 4期後於95年9月不得以誨諾等語。然聲請人
    就其結束營業之事實，並未舉證加以說明，是否屬實，即有
    所疑義。縱聲請人所述為真，觀諸聲請人與安泰銀行之協議
    書簽署日期為 95年5月12日，足見聲請人就便利商店營運不
    佳之情事，應於協商之前即已知悉，則聲請人於協商之際仍
    同意每月清償44,741元，足見此金額為聲請人所能負擔之範
    圍，是其以不得以其營運不佳失業為由，主張毀諾協商條件
    具有不可歸責於己事由，自非可採。綜上，核諸聲請人前開
    陳述，難認具有不可歸責於己之事由，而其又未能舉證其他
    具有不可歸責之情節，其更生聲請自屬無據。
五、據上論結，本件聲請人既無消費者債務清理條例第151條第5
    項但書所規定不可歸責於己之事由，其向本院聲請更生，為
    無理由，應駁回其更生之聲請，爰裁定如主文。
六、另目前銀行公會針對曾經參加95年協商機制毀諾之債務人，
    提供「個別協商一致性方案」使能再進行協商，而聲請人既
    仍有工作履債之能力，尚非不得與安泰銀行等債權人再次進
    行解決債務之商談，以謀求適當之履行條件，附此敘明。關
    於聲請人所預繳納之郵務送達費 5,780元，則待本件更生聲
    請事件確定後，如仍尚有剩餘，再予檢還聲請人，併此敘明
    。
中    華    民    國    98    年    5     月    20    日
                  民事第二庭    法  官  張谷輔
上為正本係照原本作成
如不服本裁定，應於裁定送達後10日內，以書狀向本院提出抗告
，並繳納抗告費新臺幣1千元
中    華    民    國    98    年    5     月    20    日
                                書記官  郭群裕


司法院資訊處製作；財團法人民間司法改革基金會備份。
